【裁判字號】    92,勞簡上,29
【裁判日期】    921226
【裁判案由】    給付資遣費
【裁判全文】
臺灣臺中地方法院民事判決  九十二年度勞簡上字第二九號
    上  訴  人    緯華航太工業股份有限公司
    代  表  人    丙○○
    訴訟代理人    林開福  律師
    複  代理人    甲○    律師
                  張琴華      .
    被上訴人      乙○○      .
    訴訟代理人    方鴻枝  律師
    複  代理人    吳雄仁  律師
                  陳端輝  律師
右當事人間請求給付資遣費事件，上訴人對於中華民國九十二年四月廿九日本院臺中
簡易庭九十一年度中勞簡字第四一號民事第一審簡易判決提起上訴，經於九十二年十
二月十二日言詞辯論終結，本院合議庭判決如左：
    主      文
上訴駁回。
第二審訴訟費用由上訴人負擔。
    事      實
甲、上訴人方面：
  一、聲明：原判決廢棄，被上訴人在第一審之訴及假執行之聲請均駁回。
  二、陳述：除與原審判決書所載相同者茲予引用外，補稱：民國九十年九月間，因
      美國遭受「九一一」恐怖攻擊，致全球航太工業受到重大衝擊，加以國內外經
      濟環境惡化，上訴人公司經營乃陷入困境，為求永續經營與生存，上訴人公司
      始於九十一年四月廿五日針對課長級以上之主管，宣佈減薪方案，並於九十一
      年五月十日將被上訴人九十一年四月份減薪百分之五後之薪資匯入被上訴人在
      銀行之帳戶內，當時被上訴人並未表示反對，嗣於九十一年五月廿三日始表示
      不同意減薪，並要求三十一日後離職，上訴人公司得知後隨即於被上訴人所為
      辭職之意思表示表示生效前，即於同年六月廿日決定恢復課長級人員原有之薪
      資數額，並於同年月廿七日將被上訴人九十一年四、五月份之薪資差額，匯入
      被上訴人在銀行之帳戶內，詎遭被上訴人退回，上訴人公司再以匯票方式寄交
      被上訴人，仍遭被上訴人退回。上訴人公司既於兩造間之勞動契約仍然合法存
      續之期間內，恢復被上訴人之原有薪資，則被上訴人之權益自無損害可言，核
      與勞動基準法第十四條第一項第六款規定不符。另勞工依勞動基準法第十四條
      第一項第六款規定終止契約時，應自知悉其情形之日起，三十日內為之。本件
      被上訴人於九十一年五月廿三日所為終止勞動契約之辭呈載明「自公司收文翌
      日起算至三十一日後生效」，則該項終止兩造間之勞動契約意思表示生效日應
      為九十一年六月廿四日，距上訴人公司九十一年四月廿五日公告減薪之日，或
      上訴人調動被上訴人工作地點之九十一年五月十三日，均已逾前述勞動基準法
      所規定終止權行使之三十日除斥期間，被上訴人所為終止兩造間之勞動契約之
      主張，自不生效力，自不得據此請求上訴人給付資遣費等語。
  三、證據：除援用原審之立證方法外，另提出上訴人公司九十一年六月十七日管91
      公告字第011號公告影本一紙為證。
乙、被上訴人方面：
  一、聲明：上訴駁回。
  二、陳述：除與原審判決書所載相同者茲予引用外，補稱：上訴人公司事先未經被
      上訴人同意即於九十一年四月廿五日片面公告減薪，被上訴人雖曾經由傳閱方
      式而知悉減薪公告之內容，但並未表示同意。上訴人復於九十一年五月十三日
      另公告將被上訴人由原工作地點臺中改調至臺南，致被上訴人無法兼顧家庭，
      被上訴人乃於九十一年五月廿二日及同年月廿三日先後提出簽呈二份，就上訴
      人所為降薪及遷廠措施，為三十一日預告期間之終止兩造間之勞動契約之意思
      表示，自未逾越三十日之除斥期間，且該三十一日之預告期間，乃係給予上訴
      人另覓員工以接替被上訴人原有工作之期間，並非上開勞動契約終止之意思表
      示在三十一日後始生效力，則上訴人縱在九十一年六月十一日公告恢復被上訴
      人之原有薪資，惟兩造間之勞動契約既已因被上訴人於九十一年五月廿三日為
      離職之意思表示而生終止之效力，則上訴人嗣後所為恢復薪資之行為，亦無從
      使業已發生終止效力之勞動契約重行回復，上訴人所為上訴應予駁回等語。
  三、證據：援用原審之立證方法。
    理      由
一、本件被上訴人於原審起訴主張：伊自八十四年八月一日起受僱於上訴人公司擔任
    課長職務，詎上訴人公司突於九一年四月廿五日以管九一公告字第○○八號公告
    （起訴狀誤載為第○○二號公告），片面將伊自九十一年四月一日起之薪資調降
    百分之五，致伊權益受損，伊乃於同年五月廿三日向上訴人公司為終止兩造間勞
    動契約之通知，並表明勞動契約終止之預告期間為三十一日，是兩造間之勞動契
    約自九十一年六月廿四日起消滅，上訴人自應給付伊資遣費及離職前之特別休假
    不休假工資等語。
二、上訴人對原審判決所載資遣費之金額計算標準並不爭執，惟以：九十年九月間，
    因美國遭受「九一一」恐怖攻擊，致全球航太工業受到重大衝擊，加以國內外經
    濟環境惡化，上訴人公司經營乃陷入困境，為求永續經營與生存，上訴人公司始
    於九十一年四月廿五日針對課長級以上之主管，宣佈減薪方案，並於九十一年五
    月十日將被上訴人九十一年四月份減薪百分之五後之薪資匯入被上訴人在銀行之
    帳戶內，當時被上訴人並未表示反對，嗣於九十一年五月廿三日始表示不同意減
    薪之意，並要求於三十一日後離職，上訴人公司隨即於被上訴人所為辭職之意思
    表示表示生效前之同年六月廿日決定恢復課長級人員原有之薪資數額，並於同年
    六月廿七日將被上訴人九十一年四、五月份之薪資差額，匯入被上訴人在銀行之
    帳戶內，詎遭被上訴人退回，上訴人公司再以匯票方式寄交被上訴人，仍遭被上
    訴人退回。上訴人公司既於兩造間之勞動契約仍然合法存續之期間內，回復被上
    訴人之原有薪資，被上訴人之權益自無損害可言，核與勞動基準法第十四條第一
    項第六款規定不符。另勞工依勞動基準法第十四條第一項第六款規定終止契約時
    ，應自知悉其情形之日起，三十日內為之。本件被上訴人於九十一年五月廿三日
    所為終止勞動契約之辭呈載明「自公司收文翌日起算至三十一日後生效」，則該
    項終止兩造間之勞動契約意思表示生效日應為九十一年六月廿四日，距上訴人公
    司九十一年四月廿五日公告減薪之日，或九十一年五月十三日上訴人調動被上訴
    人之工作地點之日，均已逾前述勞動基準法所規定終止權行使之三十日除斥期間
    。則被上訴人所為終止兩造間之勞動契約之主張，自不生效力，被上訴人尚不得
    據此請求上訴人給付資遣費等語抗辯。
三、經查，被上訴人自八十四年八月一日起受僱於上訴人公司擔任課長職務，上訴人
    公司曾於九十一年四月廿五日針對公司課長級以上主管之薪資宣佈減薪方案，並
    於九十一年五月十日將被上訴人九十一年四月份減薪百分之五後之薪資匯入被上
    訴人在銀行之帳戶內，另於九十一年五月十三日公告遷廠計劃，將被上訴人原服
    務之管理處工作地點由臺中遷移至臺南，被上訴人乃於九十一年五月廿二日及同
    年月廿三日先後提出簽呈二份，就上訴人所為降薪及遷廠措施，為不同意之表示
    ，並定三十一日之預告期間而終止兩造間之勞動契約，上訴人公司知悉此情後，
    嗣於同年六月廿日公告恢復課長級人員原有之薪資數額等情，除有兩造所分別製
    作之公告及簽呈各二份（均為影本）在卷可參外，且為兩造所不爭執，核屬實在
    。是本件之爭點乃為：（一）被上訴人終止勞動契約之意思表示，其生效日期究
    為九十一年五月廿二日？抑為九十一年六月廿四日？（二）被上訴人終止勞動契
    約有無逾越終止權行使之三十日除斥期間規定？（三）上訴人公告減薪後，經被
    上訴人為預告期間之終止勞動契約表示，上訴人於該預告期間內恢復被上訴人原
    有薪資時，被上訴人是否仍得主張終止兩造間之勞動契約？
    （一）按工資由勞雇雙方議定之，勞動基準法第二十一條第一項前段定有明文。
          本件上訴人所稱因受「九一一」恐怖攻擊事件影響，上訴人公司經營陷入
          困境一節，縱認屬實，亦僅生上訴人公司得否以公司歇業、虧損或業務緊
          縮為由而終止勞動契約之問題，上訴人公司尚無從據以取得單方決定調降
          勞工薪資之權利。次按，所謂默示之意思表示，係指依表意人之舉動或其
          他情事，足以間接推知其效果意思者而言，若單純之沈默，除有特別情事
          ，依社會觀念可認為一定意思表示者外，不得謂為默示之意思表示（最高
          法院廿九年度上字第七六二號判例、九十年度台上字第二０三八號、九十
          年年度台上字第九０二號判決意旨參照）。本件被上訴人並無明示或有何
          種舉動或其他情事，足以間接推知其同意上訴人減薪或調動工作地點之默
          示行為，是上訴人以被上訴人閱覽上開減薪公告，及上訴人於九十一年五
          月十日將減薪百分之五後之薪資匯入被上訴人之銀行帳戶當時，被上訴人
          未為反對表示之單純沈默，而主張被上訴人不得終止兩造間之勞動契約云
          云，自非有據。上訴人公司於九十一年四月廿五日所為自九十一年四月份
          起調降被上訴人薪資百分之五之行為，有違兩造間勞動契約之原有約定，
          且有損及被上訴人權益之情事，被上訴人據以主張終止兩造間之勞動契約
          ，於法應屬有據。
    （二）另按，終止契約祇須有終止權之一方向他方以意思表示為之，其意思表示
          經相對人了解或通知到達時即生效力（最高法院四十二年度台上字第一一
          四八號判決意旨參照）。本件被上訴人知悉上訴人公司片面調降薪資之際
          ，雖未立刻向上訴人明示異議，惟仍無礙於被上訴人得於知悉情事發生後
          三十日內為終止勞動契約之權利行使。查被上訴人曾於九十一年五月廿二
          日及同年五月廿三日以上訴人公司片面調降薪資及工動地點調動違反勞動
          基準法規定為由，而向上訴人公司表示終止兩造間之勞動契約，其簽呈中
          雖附加有預告三十一日後離職之始期。惟按，勞動基準法第十四條第一項
          第六款規定雇主違反勞動契約或勞工法令致有損害勞工權益之虞者，勞工
          「得」不經預告終止契約，並非「應」不經預告終止契約，此時勞工如願
          定相當期間預告雇主終止勞動契約，以利雇主得於期間內另覓接替人員，
          本屬適當而無加以限制之必要。本件被上訴人於九十一年五月廿二日及同
          年月廿三日所提出簽呈中，既已明確向上訴人為不同意調降薪資及調動工
          作地點之表示，並要求上訴人予以資遣，其雖另定兩造間之勞動契約自上
          訴人公司九十一年五月廿三日收文翌日起算至三十一日後終止之預告期限
          ，惟此項預告，並非將來是否成就尚屬未定之「條件」性質，而係將確定
          到來之「期限」，加以所附加之三十一日預告期間，亦屬適當，揆之前揭
          說明，被上訴人於九十一年五月廿二日及同年五月廿三日向上訴人為終止
          兩造間勞動契約之表示，其意思表示之通知於到達上訴人時即生效力，僅
          因該終止勞動契約之意思表示附有勞動契約終止之始期期限，而使兩造間
          之勞動契約須至期限屆至時始生終止之效力，然被上訴人既已於上訴人九
          十一年四月廿五日公告調降薪資之日起之三十日內，向上訴人為終止勞動
          契約之表示，尚難認其所為終止行為有逾終止權行使之三十日除斥期間之
          情事。
    （三）本件被上訴人既已於九十一年五月廿二日及同年五月廿三日向上訴人為終
          止兩造間勞動契約之表示，該項兩造間之勞動契約於文到翌日三十一日之
          期限屆至時發生終止效力之意思表示通知，於到達上訴人時即生效力，則
          上訴人公司縱有於同年六月廿日決定恢復課長級人員之原有薪資數額，並
          於同年月廿七日將被上訴人九十一年四、五月份少領之薪資差額匯入被上
          訴人在銀行帳戶內之事實，仍無解於上訴人原先片面調降薪資而生損害於
          被上訴人勞動權益之事實，被上訴人復已為終止兩造間之勞動契約之表示
          在先，是被上訴人嗣後所為恢復薪資之行為，於被上訴人所為預告三十一
          日後終止兩造間勞動契約之意思表示之效力尚不生影響。
四、基上所述，兩造間之勞動契約，因被上訴人九十一年五月廿二日及同年五月二十
    三日向上訴人所為終止兩造間勞動契約之意思表示通知到達上訴人，而生通知到
    達之翌日起三十一日之期限屆至時發生終止之效力，則上訴人公司嗣於九十一年
    七月一日以被上訴人自九十一年六月廿四日起連續曠職三日以上為由，而另為之
    勞動契約終止行為，於法尚有未合。從而，原審依勞動基準法第十六條第四項、
    第十七條等規定，判命上訴人應給付被上訴人資遣費廿八萬一千九百九十三元、
    特別休假之不休假工資一萬九千一百九十四元，合計三十萬一千一百八十七元，
    及自起訴狀繕本送達之翌日（即九十一年八月廿三日）起至清償日止，按週年利
    率百分之五計算之利息，並為假執行之宣告，核無違誤。上訴意旨，指摘原判決
    不當，要求廢棄，為無理由，應予駁回。
五、本件事證已臻明確，兩造其餘攻擊防禦方法與舉證，核與判決結果無影響，爰不
    逐一論述，附此敘明。
六、據上論結，本件上訴為無理由，依民事訴訟法第四百三十六條之一第三項、第四
    百四十九條第一項、第七十八條，判決如主文。
中      華      民      國    九十二    年     十二     月    二十六    日
                             臺灣臺中地方法院勞工法庭
~B審判長法官  張瑞蘭
~B法      官  許石慶
~B法      官  林宗成
右正本證明與原本無異
不得上訴
中      華      民      國    九十二    年     十二     月    二十六    日
~B法院書記官


司法院資訊處製作；財團法人民間司法改革基金會備份。
